臺灣高等法院刑事判決　　　　　　　　95年度上訴字第4772號
上　訴　人
即　被　告　甲○○
指定辯護人　本院公設辯護人　周君穎
上列上訴人因偽造貨幣案件，不服臺灣桃園地方法院95年度訴緝
字第96號，中華民國95年11月16日第一審判決（起訴案號：93年
度偵緝字第663號），提起上訴，本院判決如下：
    主  文
原判決撤銷。
甲○○共同連續行使偽造之通用紙幣，處有期徒刑貳年。扣案如
附表所示偽造面額新臺幣伍佰元之通用紙幣肆張（號碼：
JQ593403WB壹張、EK617965UC參張）均沒收。
    事  實
一、甲○○於民國91年11月8日上午，駕駛車號不詳之車輛搭載
    友人魏文進（另案判決確定）及真實姓名年籍不詳自稱「林
    昌盛」之成年男子，自花蓮縣北上找工作，甲○○與魏文進
    均明知「林昌盛」所持有如附表所示面額新臺幣（下同）
    500 元之通用紙幣4張，係屬偽造者，竟與「林昌盛」共同
    基於行使偽造通用紙幣之概括犯意聯絡，於當日上午9時許
    ，途經桃園縣龍潭鄉○○路11號之「武漢商店」附近，由甲
    ○○先行下車，徒步至該商店，魏文進與「林昌盛」則在該
    店附近接應，甲○○持附表編號1之偽鈔1張，向老闆劉長修
    購買價值50元之飲料1罐而行使該偽鈔，劉長修一時不察，
    將飲料及450元真鈔及硬幣交付甲○○，甲○○收受後即離
    去，迨劉長修發覺所收取之上開500元紙幣外觀沒有「500
    」之浮水印字樣，紙質亦與真鈔不同，認屬偽鈔，惟甲○○
    已離去無蹤。甲○○得手後返回汽車後，隨即再由魏文進持
    「林昌盛」所交付附表編號2之同面額偽鈔1張，下車至該商
    店再向劉長修購買2包香煙而行使之，然劉長修已提高注意
    ，發現魏文進所持用者亦係偽鈔，遂當場抓住魏文進，魏文
    進見狀即往外逃逸，劉長修自後追趕，適有員警經過而當場
    查獲，致魏文進未能得逞，甲○○及「林昌盛」見狀亦駕車
    逃離。嗣另在魏文進身上起出「林昌盛」所交付附表編號3
    、4之同面額偽鈔2張，並循線查獲上情。
二、案經桃園縣政府警察局平鎮分局報請臺灣桃園地方法院檢察
    署檢察官偵查起訴。
    理  由
壹、程序事項：
一、證人魏文進於91年11月8日暨其與劉長修於同年11月29日在
    檢察官訊問時所為之陳述（分見91年度偵字第20353號卷第
    21、31頁反面、第32頁之偵訊筆錄），均係居於證人之地位
    為證言，檢察官未命其具結，又未說明不得令其具結之原因
    ，依上開說明及判例意旨，證人魏文進、劉長修前開部分所
    為之陳述，不得作為證據。
二、證人魏文進、劉長修之警詢筆錄，及證人劉長修於93年10月
    26日偵訊經具結之筆錄，雖均屬審判外之陳述，然被告及辯
    護人於本院言詞辯論終結前均未聲明異議，依刑事訴訟法第
    159條之5第2項、第1項規定，視為同意作為證據，且經本院
    審酌前開陳述作成時之情況，亦認為適當，應認有證據能力
    。
貳、實體部分：
一、上訴人即被告甲○○固坦承於上開時、地持「林昌盛」所交
    付之500元鈔票至「武漢商店」購買50元飲料，並找回450元
    ，之後魏文進亦「林昌盛」交付之同面額紙鈔，前往該店購
    物等情無誤，惟矢口否認有行使偽造通用紙幣之犯行，辯稱
    ：「林昌盛」說在該商店附近工地撿到錢，要去買東西，伊
    自告奮勇下車去買，買完後，伊先將車開往附近之去料廠找
    領班，找不到又回商店附近之工地，伊下車去工地找領班，
    魏文進跟「林昌盛」在車上，之後伊從工地出來時，就看到
    有人在追魏文進，「林昌盛」才說將偽鈔交給魏文進使用。
    伊從去料廠回工地約隔半小時，伊下車買飲料時，並不知道
    那是偽鈔云云；辯護人亦辯稱：行使偽鈔罪必須行使之際即
    知所用鈔票為偽造，扣案之鈔票縱經鑑定為偽造，但一般人
    是否能夠一望即知為偽鈔，尚屬有疑，難認被告有何行使偽
    鈔之犯意云云。
二、經查：
  (一)上開查獲魏文進行使偽鈔並扣得如附表所示面額500 元之紙
    幣4 張等情，業據證人魏文進於警詢及原審審理中證述明確
    （見20353號偵卷第5至6頁、原審卷第56、57頁），並有扣案
    面額500元之紙鈔4張、截留偽造變造仿造新臺幣券幣通報單
    等為憑，該4張鈔票經送請中央銀行發行局鑑定結果，得知
    該等紙鈔均以彩色噴墨方式仿印，無隱藏字及凹版印紋凸起
    效果，紙質與真鈔不同，無水印，安全線以彩色噴墨在紙張
    背面仿製，另以黏貼箔膜仿鈔券正面五段裸露部分，無折光
    變色效果，左下角面額數字，無折光變色反應，均屬偽鈔，
    此有該局92年4月15日台央發字第0920024918號函在卷可稽
    （見原審92年度訴字第505號影卷第27頁）。另經原審勘驗
    結果，該4張偽鈔均沒有浮水印字樣，紙質與真鈔不同，此
    有原審勘驗筆錄附卷可憑（見原審卷第88頁），核與上開鑑
    定結果相符，是附表所示面額500元之4張紙鈔均係偽鈔一事
    ，已堪認定。
  (二)證人劉長修於原審審理時結證稱：當天早上8、9點開店的時
    ，有1個人拿500元偽鈔來買東西，伊找錢給對方後，一看那
    張鈔票，發現鈔票上面沒有浮水印的「500」字樣，就知道
    那是偽鈔，但因為該人跑掉，所以想說就算了，沒有追出去
    ，間隔1、2分鐘左右，又有另1個人進來店裡買東西，伊發
    現該人又拿偽鈔，於是就抓住該人，先進來的人年紀比較大
    、比較瘦，後進來的人比較年輕、比較胖等語明確（見原審
    卷第85至89頁審理筆錄），衡諸被告及證人魏文進均承認當
    天上午有前往該店持「林昌盛」交付客觀上確為偽鈔之500
    元鈔票向劉長修買東西，被告為39年出生，魏文進為45年出
    生，當日為警逮捕查獲者為魏文進，並扣得附表所示之4張
    偽鈔等節，則被告及魏文進先後單獨進入該商店向劉長修行
    使附表1、2之偽鈔，被告成功購得物品，魏文進則未能得逞
    之事足堪認定。雖證人劉長修前於93年10月26日偵訊中稱其
    年紀大忘記了（偵緝字第663號偵卷第34頁），然其於原審
    所述核與其警詢證詞（見20353號偵卷第9至10頁）大致相符
    ，且與上開客觀事實互核一致，是其於原審所為證詞實屬可
    信。
  (三)雖被告於原審準備程序中稱當天行使偽鈔的過程，只有伊與
    魏文進2人云云，然被告於原審審理時則改稱：另有1位「林
    昌盛」在車上，伊與魏文進的偽鈔都是「林昌盛」給的等語
    （見原審卷第63頁），證人魏文進亦稱此情無誤，並謂：之
    前（指魏文進此次被查獲之另案歷次所述）沒有講這個人，
    是因為不知道其名字，迨出監回花蓮時才打聽出來的等語（
    見原審卷第59頁），被告與證人魏文進於原審經隔離訊問後
    ，就當日「林昌盛」與其2人一同自花蓮北上，且停留在「
    武漢商店」附近，並分別持偽鈔進入店內購物等節供述均大
    致相符，尤其扣案之4張偽鈔均係「林昌盛」分別交付給其2
    人之事，更無任何出入之處，證人魏文進2度作證均為相同
    之證述，且均經具結擔保其所述實在，故雖原審依職權查得
    林昌盛之個人基本資料2件（見原審卷第70、71頁），並傳
    訊證人林昌盛（39年12月25日生）到庭，惟被告稱其所講之
    「林昌盛」並非該人，而另1名花蓮縣之林昌盛（40年2月10
    日生）已死亡，無從傳訊到庭確認是否即為其等所述之「林
    昌盛」，致「林昌盛」之真實姓名年籍不詳，但從被告及證
    人魏文進於原審所述，已堪認定當天確有該名自稱「林昌盛
    」之人在場，並將其持有之偽鈔共4張分別交予被告及魏文
    進供其等行使之用無疑。
  (四)被告雖否認知悉所持用附表編號1之鈔票係偽鈔，惟據證人
    劉長修於原審證稱：伊找完錢後，一看被告給的那張鈔票，
    就知道是假的等語（見原審卷第88頁），並指出該張鈔票無
    「500」之浮水印字樣，核與上開(一)所述之鑑定及勘驗結果
    相符，以劉長修係18年出生，於查獲當時業已70餘歲之高齡
    ，猶能在幾乎接獲鈔票之同時，即發現該鈔票係偽鈔，且該
    等偽鈔之紙質與真鈔不同已如前所述，被告自「林昌盛」處
    收受鈔票至持往商店行使並交予劉長修之過程，接觸鈔票之
    時間顯然長於劉長修，被告當時又正值中壯之年，豈會沒有
    發現該鈔票之不實？辯護人雖主張劉長修於91年11月29日偵
    訊時曾稱：仔細看鈔票才知是假的云云（見20353號偵卷第
    32頁），而認劉長修前後所述矛盾，惟該份偵訊筆錄因劉長
    修未具結無證據能力已如前述，自難以該份不得為證據之筆
    錄內容來彈劾劉長修之證詞。另證人魏文進雖於原審證稱：
    「林昌盛」交付偽鈔時，看不出有哪裡不一樣云云，惟證人
    魏文進亦稱：「林昌盛」交付偽鈔給伊時，已告知此係偽鈔
    ，並要伊下車買東西，故伊在使用前已知這些鈔票係偽鈔等
    語（見原審卷第115頁），此核與魏文進之前所述：「林昌
    盛」跟伊說好如果買東西成功的話，要給伊100元或200元等
    語相符（見原審卷第56、57頁），且有事理上合理之關聯（
    因係偽鈔，才需要事先告知並約定成功行使後分錢給魏文進
    ，使魏文進同意行使並提高警覺避免被店家發現），故證人
    魏文進此部分事前即知悉鈔票為偽鈔之證詞應係屬實。再審
    酌「林昌盛」分別交付同面額之偽鈔後，被告與魏文進之行
    使方式為先由被告進入商店購物行使偽鈔，得手後回到車上
    ，間隔甚短之時間，再由魏文進下車前往同一商店行使偽鈔
    ，顯因被告成功行使後，見劉長修年老可欺，另尋目標店家
    狀況不明，風險未必較小，故再推由魏文進前往同一商店行
    使，則「林昌盛」既已告知魏文進所交付之鈔票為偽鈔，又
    豈會獨對同在車上之被告隱瞞鈔票為偽致令其無法見機行事
    或提高警覺？凡此，均足認被告確於收受附表編號1之鈔票
    時，即已知悉該鈔票係偽鈔，而仍決意至上揭商店行使該偽
    鈔購物，並且成功兌得真鈔，其具有犯罪之故意甚明，至是
    否「一望即知」該鈔票為偽鈔之事，並無礙被告犯意之認定
    ，被告及辯護人所辯自不足採。
  (五)再詳予勾稽證人劉長修、魏文進之證詞及被告之供述可知，
    當天只有2 個人進入店內持偽鈔購物，第2 個人係被查獲之
    魏文進，第1 個人被告承認為其本人，雖就「『林昌盛』到
    底有無與被告一同下車」一事，被告與魏文進供述不一且多
    所反覆，然即使一同下車，亦可推由被告入內行使偽鈔，致
    劉長修僅看到被告1人入內購物，此細節之出入實無礙於被
    告進入商店行使偽鈔得逞之事實，況且「林昌盛」將其持有
    之4張扣案偽鈔分別交予同在車上之被告及魏文進，該等偽
    鈔面額均為500元，被告與魏文進又先後在短時間內前往同
    一商店行使偽鈔，「林昌盛」則在店外接應等情，前均已認
    定無誤，顯見被告及魏文進之行使行為，均係在其2人與「
    林昌盛」犯罪之謀議與計畫下而為，則其3人顯係基於共同
    行使偽鈔之犯意聯絡，先後為上開2次之行使偽鈔行為，僅
    因魏文進被劉長修識破且逮獲，而未能依計畫返回車上一同
    離去，是關於「林昌盛」有無下車、「林昌盛」與魏文進是
    否早就認識、被告與魏文進有沒有看到對方收受偽鈔、「林
    昌盛」答應要給多少錢當作報酬等非關構成要件事實之細節
    ，縱其等所述容有出入，亦不影響上開關鍵犯罪事實之認定
    。
　(六)綜上所述，被告、魏文進出於與「林昌盛」共同行使偽鈔之
    犯意，先後單獨進入劉長修之「武漢商店」行使附表編號1
    、2之偽鈔，被告成功換得真鈔450元，魏文進則被捕獲而未
    能得逞等情已明，被告前開辯解，要與卷內積極證據不符，
    亦與情理有違，顯無可採，故本案事證明確，被告犯行堪以
    認定，應依法論科。
三、被告行為後，刑法及罰金罰鍰提高標準條例業經修正，並自
    95 年7月1日生效施行，有關本件情形：
  (一)刑法第56條關於連續犯之規定業經刪除，連續犯之刪除雖非
    犯罪構成要件之變更，但已影響行為人刑罰之法律效果，自
    屬法律有變更，經比較新、舊法之併罰與連續犯之加重其刑
    結果，仍應適用較有利於被告之行為時法即舊法論以連續犯
    。
  (二)本件被告所犯行使偽造通用紙幣罪，依新舊刑法論處之結果
    ，因刑法第196條第1項有罰金刑之規定，依刑法施行法第1
    條之1規定，雖改以新台幣為罰金之單位並提高30倍，惟因
    修正前之罰金單位為銀元，與新台幣之折算比例為3比1，又
    因前刑法分則有關條文罰金之倍數亦經修正前罰金罰鍰提高
    標準條例提高為10倍，就罰金之最高額而言，實與修正前罰
    金之最高額相同，惟罰金之最低額部分，因刑法第33條第5
    款亦經修正，罰金最低額亦提高為新台幣1000元以上，並以
    百元為單位，因而以修正前之刑法第196條第1項之規定有利
    於被告。
  (三)刑法第28條關於正犯之規定，由原條文「實施」，修正為「
    實行」，揆諸本條之修正理由係為釐清陰謀共同正犯、預備
    共同正犯、共謀共同正犯是否合乎本條規定之正犯要件，而
    本件被告二人既屬實行犯罪行為之正犯，適用新、舊法並無
    不同，爰依一般適用法律之原則，適用裁判時刑法。
  (四)刑法第59條酌量減輕之規定雖新增「認科以最低度刑仍嫌過
    重者」，惟此係法院就刑之酌裁審認標準見解之明文化，非
    屬法律之變更，不生新舊法比較適用之問題，應適用裁判時
    法（參照最高法院95年10月18日第19次刑事庭會議決議）。
    本件就罪刑相關部分綜合上述比較新舊法之結果，就連續犯
    及刑法第196條第1項之規定，認以適用行為時之舊法最有利
    於被告，爰全部依舊法論處。至非與罪刑相關之刑法第28條
    及第59條之規定，則均適用裁判時之刑法論處。
四、按中央銀行所通行之新台幣券，既經政府定為法幣，具有強
　　制流通之性質，自屬刑法上所稱之通用紙幣（最高法院28年
　　上字第896號、院字第1502號解釋參照）。核被告所為，係
　　犯刑法第196條第1項之行使偽造通用紙幣既遂罪。被告以偽
    造紙幣冒充真幣行使，性質上當然含有詐欺之成分，已為行
    使偽造紙幣之行為所吸收，不再另論以詐欺罪（最高法院42
    年台上字第410號判例意旨參照）。被告與魏文進及「林昌
    盛」間，有犯意聯絡及行為分擔，均為正犯。被告與共同正
    犯魏文進先後2次購物而行使偽造通用紙幣之行為，時間緊
    接，觸犯構成要件相同之罪名，顯係基於概括犯意反覆為之
    ，雖有既遂、未遂之分，仍成立連續犯，應依修正前刑法第
    56條之規定，論以情節較重之行使偽造紙幣既遂一罪，並加
    重其刑。又被告除於70年間有竊盜前科外，素行尚可，本件
    只與魏文進先後行使偽造之紙幣500元2張，犯罪情節尚非重
    大，堪認情輕法重，縱處以最輕之3年有期徒刑，亦嫌過重
    ，犯罪情狀顯可憫恕，爰依刑法第59條之規定減輕其刑。
五、原審對被告論罪科刑，固非無見，惟被告行為後，刑法第28
    條業經修正公布，然本件被告既屬實行犯罪行為之正犯，適
    用新、舊法並無不同，爰依一般適用法律之原則，適用裁判
    時刑法，自無適用刑法第2條第1項規定比較新舊法適用之問
    題，原審以被告行為後刑法第28條已修正，而比較新舊法，
    而適用行為時即修正前刑法第28條之規定論科，自有未洽。
    被告上訴否認犯罪固無理由，惟原判決有上揭可議之處，仍
    屬無可維持，應由本院撤銷改判。爰審酌被告明知其所持有
    之上開500元通用紙幣係偽造者，仍於上開時地利用購物之
    機會，持交行使，不僅損及被害人之權益，亦破社會之金融
    秩序，惟被告與共犯魏文進行使偽鈔之次數僅2次，被告所
    得非鉅，魏文進部分亦及時查獲而未得逞，犯罪所生之具體
    財產損害不大，暨其素行尚可、犯罪之動機、手段、目的、
    犯後坦承部分犯行等一切情狀，量處如主文所示之刑，以資
    懲儆。扣案如附表所示之紙幣4張，係偽造之通用紙幣，均
    應依刑法第200條規定宣告沒收。
據上論斷，應依刑事訴訟法第369條第1項前段、第364條、第299
條第1項前段，刑法第2條第1項前段，第28條、第59條、修正前
刑法第56條、第196條第1項、第200條，罰金罰鍰提高標準條例
第1條前段，判決如主文。
本案經檢察官謝英民到庭執行職務。
中　　華　　民　　國　　96　　年　　2 　　月　　16　　日
                  刑事第二庭審判長法  官  呂丹玉
                                  法  官  王詠寰
                                  法　官  林恆吉
以上正本證明與原本無異。
如不服本判決，應於收受送達後十日內向本院提出上訴書狀，其
未敘述上訴之理由者並得於提起上訴後十日內向本院補提理由書
（均須按他造當事人之人數附繕本）。
                                  書記官  劉文美
中　　華　　民　　國　　96　　年　　2 　　月　　16　　日
附錄：本案論罪科刑法條全文
中華民國刑法第196條第1項
行使偽造、變造之通用貨幣、紙幣、銀行券，或意圖供行使之用
而收集或交付於人者，處3年以上10 年以下有期徒刑，得併科5
千元以下罰金。
附表：
┌──┬─────┬───────┬─────────┐
│編號│ 紙幣面額 │   紙幣號碼   │    起獲之處      │
├──┼─────┼───────┼─────────┤
│ 1  │  500元   │JQ593403WB號  │劉長修之便利商店  │
│    │          │              │（由被告所行使）  │
├──┼─────┼───────┼─────────┤
│ 2  │  500元   │EK617965UC號  │劉長修之便利商店  │
│    │          │              │（由魏文進所行使但│
│    │          │              │  未得逞）        │
├──┼─────┼───────┼─────────┤
│ 3  │  500元   │EK617965UC號  │魏文進身上        │
│    │          │              │（未予行使）      │
├──┼─────┼───────┼─────────┤
│ 4  │  500元   │EK617965UC號  │魏文進身上        │
│    │          │              │（未予行使）      │
└──┴─────┴───────┴─────────┘
